行　政　法　院　判　決　　　　　　　　　　　　　　八十七年度判字第一四二號
　　原　　　告　乙○○
　　　　　　　　甲○○
　　被　　　告　臺北水源特定區管理委員會
右當事人間因有關補償事務事件，原告不服內政部中華民國八十六年九月二十二日台
八六內訴字第八六○四一○二號再訴願決定，提起行政訴訟。本院判決如左︰
　　主  文
原告之訴駁回。
　　事  實
緣台北縣石碇鄉碧山、永安、格頭三村，位於翡翠水庫區淹沒線上，因翡翠水庫蓄水
後，其對外聯絡之產業道路部分路段被淹沒，對外交通僅賴水庫交通船接駁殊為不便
，乃要求遷村以解決居民生計問題，嗣經研擬之「翡翠水庫集水區石碇鄉碧山、永安
、格頭三村遷村計畫實施方案」及「翡翠水庫集水區石碇鄉碧山、永安、格頭三村遷
村作業實施計畫」分別報奉行政院同意辦理後，被告以八十五年三月六日北水一字第
一八五五號公告上開三村遷村計畫有關安遷救濟金、地上物查估補償價購事宜，原告
於八十五年九月間提出陳情，請將渠等列入安遷戶名冊，案經被告以八十五年九月十
九日北府水一字第七九四三號函復：「．．．遷村計畫經行政院八十四年十二月十二
日台八十四經字第四三六七四號函核定辦理，有關安遷救濟金領取對象，依據當地鄉
公所造送之安遷戶名冊為準，其條件為六十九年一月一日以前設籍於當地，並經當地
戶政機關查證有居住事實及合法房屋並經全部拆除完畢之所有權人。」原告仍一再陳
情，被告於八十六年一月二十九日以北水一字第○○九○六號函復：「．．．前經本
會邀集中央、省、縣等戶政機關討論。．．．並據以修正遷村計畫須自行安置安遷救
濟金對象為六十九年一月一日有設籍者及依據當地鄉公所審核造送之安遷戶名冊為準
，並報行政院備查。．．．」原告不服，循序提起一再訴願，遞遭決定駁回，遂提起
行政訴訟。茲摘兩造訴辯意旨於次：
原告起訴意旨及補充理由略謂︰一、查石碇鄉公所八十五年九月十七日北縣碇人字第
○八三一一號致台北縣政府函，其說明四指明：「由於翡翠水庫淹沒時，（七十五年
三月二十五日開始蓄水）。原有住民僅領補償費用並未有任何之救濟，因此村民有的
在水庫一七一公尺以上搭建臨時性房屋居住，有的在外租屋，等待政府給予遷村救濟
」。足可證明翡翠水庫標高一七一公尺以上非淹沒區，六十九年一月一日當日並無村
民設籍在該處，該處亦無任何合法房屋被徵收拆除，全村村民設籍均在淹沒區，至為
明確。二、被告八十五年三月六日北水一字第一八五五號遷村救濟公告，其計畫範圍
指明：「台北縣石碇鄉碧山、永安、格頭三村翡翠水庫保護區及水庫南岸部份」；安
遷救濟金：「民國六十九年一月一日以前設籍於前項計畫範內之村民」，並無標高一
七一公尺以下之淹沒區村民。三、被告八十六年八月三十日八六北水一字第○八二七
三號函說明三指明：「至台北翡翠水庫標高一七一公尺以下淹沒區徵收補償救濟非本
會權責」，已經正式表明立場告知淹沒區救濟非其權責，其說明二亦釋示本案救濟之
來龍去脈。淹沒區救濟既非被告之權責，何以翡翠水庫淹沒區合法房屋被徵收拆除者
，總數有三百七十三戶﹖現在除拒絕領取者，百分之九十以上淹沒區村民，被告已發
給每戶一百五十萬元至二百萬元不等之救濟金！僅留下原告等二十餘戶不列冊救濟，
顯然有失公平！有違公務員服務法第一條，憲法第七條及第十五條之規定。四、被告
在訴願答辯書中指稱：「遷村計畫主旨即係對石碇鄉碧山、永安、格頭三村村民因翡
翠水庫興建所致之損失予以救濟補償」。已說明了本案救濟之性質，然原告在翡翠水
庫淹沒區有三筆私有土地，政府興建翡翠水庫僅以每平方公尺十四元之代價作徵收，
是否損失﹖原告八十六號之合法房屋政府僅以十萬元以下之代價作徵收，是否損失﹖
又原告甲○○之職業係自耕農，現田地被徵收，造成失業，是否損失﹖為何同係一村
之民，同係淹沒區合法房屋被徵收拆除，百分之九十以上居民可以領取救濟金，僅原
告等二十餘戶不可以領取，至為不平！有違憲法第七條之規定。五、被告所指：「修
正後以六十九年一月一日當日設籍者為準」。顯係套量設計，查翡翠水庫淹沒區救濟
已非水源委員會權責，此種修正自與淹沒區無關，且此種修正如兒戲，顯係剝奪人民
之權益。造成六十八年十二月三十一日前有設籍者及六十九年一月二日後有設籍者，
雖有合法房屋被徵收拆除，均不符合發給救濟金而損民益。請求撤銷再訴願決定，訴
願決定及原處分，由被告機關重新計畫作適法公平之處分，以維人民權益等語。
被告答辯意旨略謂：被告八十五年三月六日八五北水一字第一八五五號公告有關安遷
救濟金：「民國六十九年一月一日以前設籍於前項計畫範圍內之村民」者，其以前設
籍並非泛指曾經設籍，而係以前設籍迄六十九年一月一日仍設籍者，故有關安遷戶之
資格審定均係依此原則辦理。被告鑑於遷村計畫重大，涵蓋範圍廣闊，且係救濟、補
償、遷村等事項，於遷村作業實施計畫內即擬訂請中央成立遷村計畫專案推動小組，
被告成立執行遷村計畫專案處理小組，相關機關成立查估小組，報奉行政院原則同意
後據以辦理，該執行遷村計畫專案處理小組成員包括臺北縣政府、石碇鄉公所、石碇
鄉戶政事務所、石碇鄉鄉民代表會、碧山、永安、格頭三村村長及被告，均係業務相
關單位並能代表地方民意者，至所謂「空戶」涉及戶籍疑義，經被告邀請內政部戶政
司等戶政相關單位討論獲致結論：遷村計畫範圍內目前現存戶籍問題，考量其歷史背
景形成原因及辦理遷村計畫之宗旨，於辦理遷村計畫自行安遷救濟金發放時，安遷戶
應憑除戶籍證明領款，以一併解決戶籍問題。又遷村計畫係對石碇鄉碧山、永安、格
頭三村村民因翡翠水庫興建所致之損失予以救濟補償，翡翠水庫自六十八年八月開始
動工，即已影響當地村民生活諸多不便，故石碇鄉公所以村民大會之決議日期六十九
年一月一日為準作為其村民救濟補償之依據。原告訴請列入安遷戶，經執行遷村計畫
專案處理小組多次討論，認定不符規定，是原告之訴為無理由，請予駁回等語。
　　理  由
按行政院八十四年十二月十二日台八十四經字第四三六七四號函核定之「翡翠水庫集
水區石碇鄉碧山、永安、格頭三村遷村計畫實施方案」其公告事項定有「一、計畫範
圍：臺北縣石碇鄉碧山、永安、格頭三村翡翠水庫保護區及水庫南岸部分。二、安遷
救濟金：民國六十九年一月一日以前設籍於前項計畫範圍內之村民；自行安置遷移者
給予救濟金，參口（含參口）以下每戶發給壹佰伍拾萬元，肆口以上每戶發給貳百萬
元」，上開安遷救濟金領取對象，復經台灣省政府報奉行政院以八十六年一月二十三
日台八十六年經○三五九七號函准予備查修正為「民國六十九年一月一日有設籍者，
並據當地鄉公所審核造送之安遷戶名冊為準」。準此可見被告核發安遷救濟金之對象
係指民國六十九年一月一日以前設籍於石碇鄉碧山、永安、格頭三村，而於民國六十
九年一月一日仍有設籍，並經當地鄉公所審核造送之安遷戶名冊內之安遷戶而言，殊
為明確。經查本件原告乙○○係於六十年五月十八日遷入台北縣石碇鄉碧山村二鄰乾
溝三十六號，同年八月十一日遷出；原告甲○○係於六十九年七月十三日遷入碧山村
二鄰乾溝八十六號，於七十一年一月十九日遷出，此為原告等所不爭執，其等設籍碧
山村之日期與首揭安遷救濟金領取對象之要件既有未符，則被告否准其等領取安遷救
濟金之請求，自無不合。原告雖以前揭事實欄所載理由，起訴主張被告八十六年三月
六日八五北水一字第一八五五號公告，其計畫範圍指明：「台北縣石碇鄉碧山、永安
、格頭三村翡翠水庫保護區及水庫南岸部份」，並無翡翠水庫標高一七一公尺以下淹
沒區之村民，今翡翠水庫淹沒區合法房屋被徵收拆除者有三百七十三戶，均非民國六
十九年一月一日當日仍設籍在該三村翡翠水庫保護區及水庫南岸之村民，竟有百分之
九十以上均已發給一百五十萬元至二百萬元不等之救濟金，僅留下原告等二十餘戶不
發，顯然違背公務員服務法第一條、憲法第七條及第十五條之規定云云。然查本件安
遷救濟金、安遷戶之設籍規定，經行政院八十六年一月二十三日台八十六經○三五九
七號函准予備查修正前，被告尚在辦理安遷戶之查估作業，行政院准予備查修正後，
被告始據以按修正後之規定核發系爭救濟金。原告乙○○係於六十年五月十八日遷入
台北縣石碇鄉碧山村二鄰乾溝三十六號，同年八月十一日遷出，原告甲○○係於六十
九年七月十三日遷入碧山村二鄰乾溝八十六號，七十一年一月十九日遷出，已如前述
，經核與上揭安遷救濟金領取對象之要件不符，從而被告否准其等領取安遷救濟金之
請求，並無不當。原告空言指摘原處分違反公務員服務法第一條、憲法第七條、第十
五條之規定，尚乏據可徵，要難採取。一再訴願決定，遞予維持被告所為否准原告請
求之處分，俱無違誤。原告起訴論旨，難謂為有理由，應予駁回。
據上論結，本件原告之訴為無理由，爰依行政訴訟法第二十六條後段，判決如主文。
中    華    民    國     八十七      年      二      月       五        日
                    行 政 法 院 第 四 庭
                                審 判 長 評  事      曾  隆  興
                                         評  事      沈  水  元
                                         評  事      吳      仁
                                         評  事      李  文  宗
                                         評  事      林  家  惠
右  正  本  證  明  與  原  本  無  異
                                         法院書記官  陳  盛  信
中    華    民    國     八十七      年      二      月       五        日
